【裁判字號】    98,交上訴,45
【裁判日期】    980723
【裁判案由】    公共危險
【裁判全文】
臺灣高等法院刑事判決                98年度交上訴字第45號
上  訴  人  臺灣臺北地方法院檢察署檢察官
被      告  甲○○
上列上訴人因被告公共危險案件，不服台灣台北地方法院九十七
年度交訴字第一六八號，中華民國九十八年三月三日第一審判決
（起訴案號：台灣台北地方法院檢察署九十七年度偵字第二三四
八七號），提起上訴，本院判決如下：
    主  文
上訴駁回。
    理  由
一、公訴意旨略以：被告甲○○於民國九十七年七月七日上午九
    時許，駕駛車牌號碼三○五一－ＲＦ號自用小貨車，沿台北
    市大安區○○○路○段由西往東行駛，行經該路段三一一巷
    口時，驟然左轉進入該巷，適有告訴人乙○○行經該巷口之
    斑馬線上，閃避不及，遭該車之左側側身撞擊右手手肘，因
    而受有右上肢瘀傷二乘一公分之傷害（過失傷害部分，業據
    告訴人於偵查中撤回告訴，經檢察官另為不起訴處分），被
    告於車禍肇事後，未下車查看即駕車逃逸；因認被告涉有刑
    法第一百八十五條之四之肇事逃逸罪嫌。
二、按犯罪事實應依證據認定之，無證據不得認定犯罪事實。不
    能證明被告犯罪者，應諭知無罪之判決。刑事訴訟法第一百
    五十四條第二項、第三百零一條第一項分別定有明文。而刑
    事訴訟上證明之資料，無論為直接或間接證據，均須達於通
    常一般之人均不致有所懷疑，而得確信其為真實之程度，始
    得據為有罪之認定，若其關於被告是否犯罪之證明未能達此
    程度，而有合理懷疑之存在，致使無從形成有罪之確信，根
    據「罪證有疑、利於被告」之證據法則，即不得遽為不利被
    告之認定（最高法院七十六年台上字第四九八六號判例參照
    ）。又刑法第一百八十五條之四之肇事致人死傷逃逸罪，係
    以處罰肇事後逃逸之駕駛人為目的，俾促使駕駛人於肇事後
    能對被害人即時救護，以減少死傷，是行為人客觀上有逃逸
    之行為，主觀上有逃逸之犯意，始克構成；因此行為人之離
    開現場，是否構成「逃逸」，自應以行為人對已發生死傷之
    結果有認識為前提。倘行為人對肇事雖有認識，然對已發生
    死傷之結果若屬罔然不知，即為缺乏主觀之認識，自無故意
    可言，則縱有離開現場之事實，仍不能逕以該罪相繩。
三、起訴意旨認被告涉有上開罪嫌，係以告訴人於警詢、偵查中
    之指訴，及警製道路交通事故現場圖、調查報告表(一)、(二)、
    談話紀錄表、疑似道路交通事故肇事逃逸追查表，與告訴人
    受有傷害之驗傷診斷書等，為主要論據。訊據被告堅詞否認
    有肇事逃逸之犯行，辯稱：「…我當時真的不知道…擦撞到
    她…我沒有停下來看她。她當時也沒有對我說，也沒有叫我
    …」（九十八年五月十二日本院準備程序筆錄第二頁）、「
    …我當時不知道有撞到她…她說我有停車，但是我也不知道
    自己有無停車，被害人說我與她對看，但是那時候是夏天，
    我車窗是關著…」（九十八年七月二日本院審判筆錄第二頁
    、第七頁）等語。
四、經查：
  (一)被告以外之人於審判外之陳述，雖不符合刑事訴訟法第一百
    五十九條之一至第一百五十九條之四之規定，但經當事人於
    審判程序同意作為證據，法院審酌該言詞陳述或書面陳述作
    成時之情況，認為適當者，亦得為證據；當事人、代理人或
    辯護人於法院調查證據時，知有第一百五十九條第一項不得
    為證據之情形，而未於言詞辯論終結前聲明異議者，視為有
    前項之同意；刑事訴訟法第一百五十九條之五第一項、第二
    項分別定有明文。檢察官及被告對於本判決下列所引用被告
    以外之人於審判外之陳述（包含書面陳述），於本院準備程
    序（九十八年五月十二日本院準備程序筆錄第二頁）及審理
    （九十八年七月二日本院審判筆錄第二頁）時，均表示無意
    見而不予爭執，且迄至言詞辯論終結前亦未再聲明異議，本
    院審酌上開證據資料製作時之情況，尚無違法不當及證明力
    明顯過低之瑕疵之情形，依刑事訴訟法第一百五十九條之五
    第二項規定，認例外均具有證據能力；且經本院於審判期日
    依法進行證據之調查、辯論，當事人於訴訟上程序權利，已
    受保障，得作為證據，先予敘明。
  (二)被告係巧亦洗衣店送貨司機，平日駕駛洗衣店之自小貨車載
    送洗衣店清洗過之毛巾至客戶處，於九十七年七月七日上午
    九時許，駕駛三○五一－ＲＦ號自用小貨車，沿台北市大安
    區○○○路由西往東方向行駛，並左轉進三一一巷口，載送
    毛巾至莊大衛和平店之事實，已據被告供明在卷；而被告駕
    駛三○五一－ＲＦ號自用小貨車左轉進三一一巷口時，該小
    貨車之左側車身，擦撞到正由西往東穿越三一一巷口行人穿
    越道之告訴人高舉至額頭遮陽之右手手肘，致告訴人右手肘
    瘀傷二乘一公分之事實，亦據告訴人指述甚詳，並有台北市
    立聯合醫院仁愛院區驗傷診斷書（同前偵查卷第九頁）在卷
    可稽。
  (三)雖然被告歷次均以：「…我當時不知道有擦撞到被害人乙○
    ○，如果知道我一定會下車處理…」（九十七年八月十九日
    警詢筆錄，同前偵查卷第六頁）、「…我真的不知道，我知
    道我就會下來看…我當時開冷氣，窗戶關起來沒聽到…」（
    九十七年十一月十二日偵查筆錄，同前偵查卷第三十六頁）
    、「…我並不曉得有碰撞…我要送貨的地點就在巷口十公尺
    左右而已，我轉過去後停下來送貨。被害人都沒有過來找我
    ，是警察通知我時，我才知道的…」（九十八年一月十三日
    原審準備程序筆錄第十八頁反面）、「…我當時沒有停下來
    與他對看，我就直接開過去不知道有撞到人。我要送貨的店
    就是在那路口在往前十公尺左右，我當時有停在路邊送貨。
    我都不知道有開車發生碰撞…」（九十八年二月十日原審審
    判筆錄，原審卷第三十九頁）、「…我當時真的不知道…擦
    撞到她…我沒有停下來看她。她當時也沒有對我說，也沒有
    叫我…」（九十八年五月十二日本院準備程序筆錄第二頁）
    、「…我當時不知道有撞到她…她說我有停車，但是我也不
    知道自己有無停車，被害人說我與她對看，但是那時候是夏
    天，我車窗是關著…」（九十八年七月二日本院審判筆錄第
    二頁、第七頁）等語置辯。
  (四)然而，告訴人於警詢、偵查、原審及本院審理均指證稱：「
    …當我走到行人穿越道中央時…一部三○五一－ＲＦ號自小
    貨車（藍色）沿和平東路…我的右後方迅速的行駛過來…該
    車左側車身直接擦及我的右手…該貨車有停一下…該車車號
    是我自行記下來…」（九十七年八月十九日警詢筆錄，同前
    偵查卷第七頁反面）、「…當天我走在和平東路二段三一巷
    前面的斑馬線…甲○○的車從和平東路要右轉進入三一一巷
    ，當時太陽很大，我正用左手（右手之誤載）遮住太陽，甲
    ○○突然轉進來，車體右側（左側之誤載）撞到我的左手（
    右手之誤載），當時碰一聲很大聲…甲○○稍微停一下，我
    與被告對看一下他就開走…」（九十七年十一月十二日偵查
    筆錄，同前偵查卷第三十五頁、第三十六頁）、「…在和平
    東路二段教育大學對面的巷子，我在那邊走路要過馬路，我
    走過一半…當時太陽很大，我的右手舉起來遮太陽，剛好被
    告的車子開過去撞到我的右手肘，有發出聲響，我退後幾步
    ，被告的車子停了一下，看著我，然後就開走了…他的車子
    撞到我後超過我，他從他駕駛座旁的車窗頭探出來往回看…
    」（九十八年二月十日原審審判筆錄，原審卷第三十八頁）
    、「…那天我在過馬路，過了一半，右後方那邊有車子轉進
    來，那時候太陽很大，我以手遮陽，我的手被撞到，碰撞的
    聲音很大聲，就是『碰！』一聲，被告是開貨車，貨車上載
    有物品，我不知道碰的聲音是他貨車上物品碰撞的聲音，還
    是我的手碰撞的聲音…他盯著我…但是他並沒有下來就開車
    走了…」（九十八年七月二日本院審判筆錄第三頁、第四頁
    ）等語，均明確指證被告知悉駕車與其發生擦撞，雖暫停查
    看，惟未下車即逕行駛離之事實。被告就此情雖於警詢、偵
    查、原審及本院審理時一再否認之，然本件是告訴人自行記
    下車號報警處理，業據告訴人於警詢、偵查、原審審理時陳
    述在卷。則以本件駕車肇事為一瞬間突發之事故，何以告訴
    人能立即正確無誤的記下被告所駕車輛號碼？顯見告訴人前
    揭指述，事發後被告車子有停留一下並探出頭查看等語，確
    屬真實可採，也因此之故，告訴人才能在被告駕車離去之際
    正確無誤的記下車輛號碼。是被告辯稱並不知道所駕貨車有
    與告訴人發生擦撞云云，自難憑信。
  (五)惟依告訴人證述：「…（你說被告車子停下來，頭有探出來
    看你，你當時有跟他表示車子撞到你嗎？）我沒有跟他說，
    當時我們二人只有對看而已，之後他就把車子開走…（你當
    時有跟被告示意說你手臂撞到很痛？）沒有，我當時就摸著
    我的手，和被告對看。並沒有說什麼話…（你看被告開走車
    後有無馬上報警？）沒有，我是當天晚上才去報警，因為我
    原先沒有想到要去報警，但我回家後，手愈來愈痛，所以才
    先去驗傷再去報警…（當時被告探頭出來與你對看時，你只
    有按住右手被撞到的部位？）是。我當時的表情也是很驚嚇
    的樣子…（你有無跟被告說你被撞到了，手受傷的話？）沒
    有…（你被撞到的時候，身體有無明顯的外傷？）剛開始僅
    紅紅而已，我自己感覺到很痛…」（九十八年二月十日原審
    審判筆錄，原審卷第三十八頁、第三十九頁）、「…（你有
    無向被告呼叫？）沒有…」（九十八年七月二日本院審判筆
    錄第五頁）等語，可知被告駕駛之小貨車左側車身擦撞告訴
    人之右手肘後，告訴人未倒地，雖左手摸著右手，眼神驚慌
    地望著由小貨車左前車窗探頭出來看的被告，然未向被告表
    示受傷需要救助，或對被告呼叫；由於本件是瞬間的側邊輕
    微擦撞，告訴人所受的傷勢為輕微之瘀傷且不明顯，此有台
    北市立聯合醫院仁愛院區驗傷診斷書（同前偵查卷第九頁）
    在卷可稽，及告訴人供述：「…（你當時被撞時為何沒有馬
    上去就醫？）我被撞當時並不覺得有什麼大礙，所以直接去
    上班。回到家後才覺得愈來愈痛，才去驗傷報警…（你被撞
    到的時候，身體有無明顯的外傷？）剛開始僅紅紅而已，我
    自己感覺到很痛。到晚上時才開始瘀青…」（九十八年二月
    十日原審審判筆錄，原審卷第三十八頁、第三十九頁）等語
    即明，是依告訴人當時身體外觀，除被左手所蓋住之右手肘
    有紅腫外，無其他傷痕，難認被告當時可以認識或預見到告
    訴人因此受有傷害的事實；再參以被告將車暫停，自駕駛座
    車窗探頭出來看告訴人後，再發動引擎前進之車速，據告訴
    人證述：「緩慢行走」（九十七年七月七日台北市政府警察
    局交通事故談話紀錄表，同前偵查卷第二十頁）、「（他停
    車後再開，他的車速如何？）他開小巷子，他的速度不可能
    太快…」（九十八年七月二日本院判筆錄第四頁）等語，衡
    諸常情，被告若有肇事逃逸之犯意，鮮少會以緩慢之車速駛
    離現場，讓告訴人有充裕的時間可以記下車號，由此益見，
    被告無刻意規避對於告訴人施以即時救護之逃逸犯意。從而
    ，自難僅憑被告於發生擦撞後未下車查看而逕行駛離，即遽
    認其有肇事逃逸之罪責。
  (六)綜上所述，本件僅得證明被告所駕駛車輛有與告訴人發生擦
    撞，及告訴人有因此受傷之事實，然無積極證據足以認定被
    告當時對於告訴人受傷之事實已有所認識或預見卻猶執意逃
    離現場之情，則被告於停車後未進一步之下車查看，固難謂
    妥當，惟尚不得以此即率論其有駕車肇事逃逸犯意。此外，
    復查無其他積極事證足以證明被告有檢察官所指之犯行，按
    前所述，自應為無罪諭知。
五、原審諭知被告無罪之判決，經核尚無違誤。檢察官上訴意旨
    以「…本件車禍之發生係肇因於被告駕駛自小貨車行經該路
    段三一一巷之巷口時，驟然左轉以致所駕車輛之左側車身擦
    撞告訴人之右手手肘所致，則本件車禍既係因被告之駕駛行
    為所引致，被告對此自負有協助防止受害人等死傷之義務，
    不因被告對於本件車禍之發生是否有故意或過失而有差異。
    而原審既依告訴人指述，認定本件被告於事故發生後曾停車
    將頭探出，確已知悉與告訴人發生擦撞，竟未下車察看，仍
    決定駕車離去等事實，則被告主觀上有肇事逃逸之意圖甚明
    。然原審以告訴人當時並未因此倒地，且未向被告明確表示
    需要救助，本件又是瞬間的側邊輕微擦撞，告訴人所受的傷
    勢為輕微之瘀傷且不明顯等情以觀，認被告當時尚難認識或
    預見到告訴人因此受到傷害，惟被告當時既已知悉所駕車輛
    與行人發生擦撞，且據告訴人證稱被告探頭看見告訴人以左
    手按住右手手肘等語，衡以常情，被告已能預見告訴人因而
    受傷之事實，而本罪之成立不以『明知被害人有死傷情形』
    為必要，則被告既已有預見告訴人受傷，且進而決意逃離肇
    事現場之主觀意圖，其所涉肇事逃逸罪嫌足堪認定，原審判
    決實有違誤…」等，指摘原判決為不當，提起上訴。惟本件
    檢察官起訴書所列證據及卷內訴訟資料，經本院逐一剖析，
    參互審酌，無從獲得有罪之心證，均如前述。檢察官上訴意
    旨，並未提出新事證，僅就原審採證再為爭執，核無理由，
    上訴應予駁回。
據上論斷，應依刑事訴訟法第三百六十八條，判決如主文。
本案經檢察官繆卓然到庭執行職務。
中    華    民    國    98    年    7     月    23    日
                  刑事第十三庭審判長法  官  曾德水
                                    法  官  趙文卿
                                    法  官  林婷立
以上正本證明與原本無異。
如不服本判決，應於收受送達後10日內向本院提出上訴書狀，其
未敘述上訴之理由者並得於提起上訴後10日內向本院補提理由書
（均須按他造當事人之人數附繕本）「切勿逕送上級法院」。
                                    書記官  王增華
中    華    民    國    98    年    7     月    27    日


司法院資訊處製作；財團法人民間司法改革基金會備份。
